ACORDAO-COMPLETO-2486196

ACÓRDÃO 8898/2021 ATA 22/2021 - PRIMEIRA CÂMARA

VISTOS, relatados e discutidos estes autos que tratam de Pedido de Reexame interposto por Valdely de Souza Silva contra o Acórdão 14031/2020-TCU-Primeira Câmara, por meio do qual esta Corte de Contas considerou ilegal o ato de alteração da reforma emitido em favor do recorrente, negando-lhe o seu registro.
ACORDAM os Ministros do Tribunal de Contas da União, reunidos em Sessão da 1ª Câmara, ante as razões expostas pelo Relator e com fundamento nos arts. 33 e 48 da Lei 8.443/1992, em:
9.1. conhecer do presente Pedido de Reexame para, no mérito, negar-lhe provimento;
9.2. dar ciência desta deliberação ao recorrente e ao Comando do Pessoal de Fuzileiros Navais.

Pedido de Reexame interposto por Valdely de Souza Silva contra o Acórdão 14.031/2020TCU1ª Câmara, por meio do qual esta Corte de Contas considerou ilegal o ato de alteração da reforma emitido em favor do recorrente, negando-lhe o seu registro.

Primeira Câmara

Comando do Pessoal de Fuzileiros Navais

3. Recorrente: Valdely de Souza Silva (XXX.282.637-XX)

13.1. Ministros presentes: Walton Alencar Rodrigues (Presidente), Benjamin Zymler, Vital do Rêgo e Jorge Oliveira (Relator).
13.2. Ministros-Substitutos presentes: Augusto Sherman Cavalcanti e Weder de Oliveira.

JORGE OLIVEIRA

Ministro-Substituto Augusto Sherman Cavalcanti

Adoto como relatório a instrução da Secretaria de Recursos (Serur) contida à peça 31, aprovada pela instância superior (peça 32) e referendada pelo Ministério Público de Contas (peça 33) .
"INTRODUÇÃO	
1.	Trata-se de pedido de reexame (peça 21) interposto pelo Sr. Valdely de Souza Silva contra o Acórdão 14031/2020-TCU-Primeira Câmara (peça 12) .
1.1.	A deliberação recorrida apresenta o seguinte teor:
VISTOS, relatados e discutidos estes autos de 6 (seis) atos de Reforma, submetidos à apreciação deste Tribunal para fins de registro, nos termos do inc. III do art. 71 da Constituição Federal de 1988, atos esses cadastrados e disponibilizados ao TCU por intermédio do Sistema de Apreciação e Registro de Atos de Admissão e Concessões, na forma dos arts. 2º, caput e incs. I a IV, e 4º da então Instrução Normativa TCU 55/2007 (normativo atualmente substituído pela IN TCU 78/2018) ,
ACORDAM os Ministros do Tribunal de Contas da União, reunidos em Sessão da 1ª Câmara, diante das razões expostas pelo Relator, em:
9.1. considerar, com fulcro nos arts. 71, inc. III, da Constituição Federal de 1988, 1º, inc. V, e 39, incs. I e II, da Lei 8.443/1992 e 260, § 1º, do Regimento Interno desta Casa, legais os atos constantes das peças 3 (ato nº 10001581-07-2016-000050-0) , 4 (ato nº 10001581-07-2016-000054-2) e 7 (ato nº 10001581-07-2016-000057-7) , relativos às concessões iniciais de reformas a Sergio Dutra Barreto, Silvio de Souza Oliveira e Valdely de Souza Silva, autorizando-lhes o registro;
9.2. considerar ilegais e negar registro aos atos de alteração de reforma em favor de Sergio Dutra Barreto (ato nº 10001581-07-2016-000051-8, peça 2) , Silvio de Souza Oliveira (ato nº 10001581-07-2016-000055-0, peça 5) e Valdely de Souza Silva (ato nº 10001581-07-2016-000058-5, peça 6) ;
9.2.1. dispensar a devolução dos valores indevidamente recebidos até a data da ciência, pelo Comando do Pessoal de Fuzileiros Navais - Comando da Marinha, do presente acórdão, com base no Enunciado 106 da Súmula da Jurisprudência do TCU;
9.2.2. determinar ao Comando do Pessoal de Fuzileiros Navais - Comando da Marinha que:
9.2.2.1. faça cessar os pagamentos decorrentes dos atos de alteração de reforma impugnados, comunicando ao TCU, no prazo de 15 dias, as providências adotadas, nos termos do art. 262, caput, do Regimento Interno do TCU, do art. 8º, caput, da Resolução-TCU 206/2007 e do art. 19, caput, da Instrução Normativa-TCU 78/2018;
9.2.2.2. informe aos interessados nas alterações de reformas consideradas ilegais que, no caso de não provimento de recursos eventualmente interpostos, deverão ser repostos os valores recebidos após a ciência deste Acórdão pela Comando do Pessoal de Fuzileiros Navais - Comando da Marinha;
9.2.2.3. comunique imediatamente aos interessados o teor do presente Acórdão, encaminhando ao TCU, no prazo de 30 (trinta) dias, comprovante da respectiva data de ciência, nos termos do art. 4º, § 3º, da Resolução-TCU 170/2004;
9.3. determinar à Sefip que monitore o cumprimento das medidas indicadas no item 9.2.2 supra; 
9.4. arquivar os presentes autos, cumpridos os termos desta deliberação.
 (destacamos e sublinhamos) 
HISTÓRICO
2.	O Tribunal considerou ilegal, entre outros, o ato de alteração da concessão de reforma do Sr. Valdely de Souza Silva em razão de os proventos terem sido calculados sobre o soldo de dois postos (Primeiro Tenente) acima daquele que o militar ostentava na atividade (Suboficial) . 
2.1.	Irresignado, o recorrente interpôs o presente pedido de reexame, que se fundamenta nas alegações que, adiante, passar-se-á a relatar.
EXAME DE ADMISSIBILIDADE
3.	Reitera-se o exame preliminar de admissibilidade (peça 22) , ratificado à peça 25 pelo Excelentíssimo Senhor Ministro Jorge Oliveira, que entendeu pelo conhecimento do recurso, uma vez que preenchidos os requisitos do art. 48 da Lei 8.443/1992, c/c os arts. 285 e 286, parágrafo único, do RI/TCU, suspendendo-se os efeitos dos itens 9.2, 9.2.2 e 9.2.2.1 do Acórdão 14031/2020-TCU-Primeira Câmara.
EXAME DE MÉRITO
4.	Constitui objeto do presente recurso analisar se o Sr. Valdely de Souza Silva faz jus a proventos calculados sobre o soldo de dois postos (Primeiro Tenente) acima daquele que o militar ostentava na atividade (Suboficial) .
5.	Da suposta regularidade do ato concessório de alteração de reforma
5.1.	O recorrente defende a manutenção dos proventos com base no soldo de Primeiro Tenente com base nas seguintes alegações:
5.2.	a mudança de entendimento não pode prejudicar sua situação, pois a invalidez definitiva ocorreu antes da alteração e, portanto, tem direito adquirido aos proventos calculados com base no posto de Primeiro Tenente;
5.3.	o Regimento Interno do TCU não tem força de lei para realizar essa mudança de entendimento, sendo que melhoria por invalidez tem amparo em lei;
5.4.	caso venha a prevalecer ao que foi decidido isso acarretará perda em seu orçamento;
5.5.	o recebimento dos proventos em decorrência da invalidez definitiva tem base o direito adquirido/coisa julgada, sendo que inexiste impedimento no ordenamento jurídico; e
5.6.	a subtração da melhoria que lhe foi concedida administrativamente não tem respaldo jurídico, pois, na interpretação do direito social, 'ganham realce valores destinados à implementação do princípio da dignidade da pessoa humana em todas as suas manifestações, bem como aqueles relacionados à equidade e à justiça social'.
5.7.	Pede, por fim, que seja conhecido e provido o recurso, reformando o Acórdão 14031/2020-TCU-Primeira Câmara, de modo a garantir a melhoria decorrente da reforma por invalidez. 
Análise:
6.	De início, convém transcrever excerto do voto condutor do Acórdão recorrido que trata do ato de alteração da reforma do ora recorrente:
3.	[...] aos mesmos militares acima referidos foi concedida a melhoria da reforma com o grau hierárquico superior, em função de serem acometidos de doença especificada, depois de encontrarem-se reformados por haverem atingido a idade-limite para a permanência na reserva remunerada.
4.	Contudo, ao analisar o caput do art. 110 da Lei 6.880/1980, com a redação dada pela Lei 7.580/1986, percebe-se a disposição expressa de que a melhoria de remuneração nele prevista aplica-se somente aos militares da ativa ou da reserva remunerada e deve ser calculada sempre com base no soldo correspondente ao grau hierárquico que o militar possuía na ativa, nos seguintes termos:
'Art. 110. O militar da ativa ou da reserva remunerada, julgado incapaz definitivamente por um dos motivos constantes dos incisos I e II do art. 108, será reformado com a remuneração calculada com base no soldo correspondente ao grau hierárquico imediato ao que possuir ou que possuía na ativa, respectivamente.'
5.	Embora este Tribunal haja adotado entendimento diverso acerca da matéria em alguns casos no passado, cabe ressaltar que, por meio do Acórdão 2225/2019-TCU-Plenário, relatado pelo Ministro Benjamin Zymler, pacificou-se o entendimento no sentido de que a melhoria prevista no referido dispositivo não se aplica ao militar que já se encontra reformado no momento da invalidez.
6.	Importante frisar que tal exegese alinhou o entendimento desta Corte com a jurisprudência do Superior Tribunal de Justiça acerca da matéria, conforme se verifica na ementa transcrita abaixo da decisão proferida nos autos do Recurso Especial 1.784.347/RS, relatado pelo Ministro Herman Benjamin:
´PROCESSUAL CIVIL. ADMINISTRATIVO. MILITAR REFORMADO POR ATINGIR A IDADE LIMITE NA RESERVA. INVALIDEZ SUPERVENIENTE À INATIVAÇÃO. REFORMA COM REMUNERAÇÃO CORRESPONDENTE AO GRAU HIERÁRQUICO IMEDIATO. IMPOSSIBILIDADE. SÚMULAS 7 E 83 DO STJ.
1. O art. 110 da Lei 6.880/1980 prevê o direito de o militar da ativa ou da reserva remunerada ser reformado com a remuneração calculada com base no soldo correspondente ao grau hierárquico imediato ao que possuir.
2. O Tribunal de origem asseverou: 'o autor foi reformado ex officio em 21/05/2006, por ter atingido idade limite de permanência na reserva, nos termos do art. 106, I, d, da Lei n° 6.880/80. Pretende, agora, a melhoria da reforma para que seus proventos passem a ser calculados com base na remuneração do posto superior na inatividade, em razão da superveniência de moléstia que determina a sua invalidez (neoplasia maligna constatada em 04/01/2008) '.
3. É inviável reanalisar a constatação das datas da reforma e da eclosão da moléstia, pois inarredável a revisão do conjunto probatório dos autos para afastar as premissas fáticas estabelecidas pelo acórdão recorrido. Aplica-se, portanto, o óbice da Súmula 7/STJ.
4. Ao reconhecer que o direito ora pugnado alcança apenas os militares da ativa ou da reserva remunerada, não prevendo a possibilidade da alteração de proventos de militar reformado por atingir a idade limite na reserva, o Tribunal a quo decidiu em consonância com a jurisprudência do STJ, razão pela qual incide a Súmula 83 do STJ. Precedentes: REsp 1.381.724/RS, Relatora Ministra REGINA HELENA COSTA, PRIMEIRA TURMA, DJe 10/5/2017; e AgRg no REsp 1.539.940/RS, Relatora Ministra ASSUSETE MAGALHÃES, SEGUNDA TURMA, DJe 29/3/2016.
5. Recurso Especial não conhecido. (REsp 1784347/RS, Rel. Min. Herman Benjamin, Segunda Turma, julgado em 2/4/2019, DJe de 23/4/2019) '.
7.	Ademais, cumpre registrar que, em atenção aos princípios da segurança jurídica e da boa-fé, este Tribunal resguardou a situação daqueles servidores que foram destinatários do benefício do art. 110, § 1º, da Lei 6.880/1980, cujos atos concessórios foram apreciados por este TCU até a data de prolação do Acórdão 2225/2019-TCU-Plenário.
 (...) 
10. Por sua vez, o militar Valdely de Souza Silva, detentor da graduação de Suboficial, ao passar para a reserva foi beneficiado, em função de contar com mais de 30 anos de serviço, com proventos correspondentes ao posto de Segundo Tenente (peça 7, p. 2) . Nessa mesma condição ocorreu, no dia 21/7/2005, sua reforma, em função de atingir a idade-limite (peça 7, p. 1) . Acometido, mais tarde, de doença incapacitante legalmente especificada, promoveu-se a melhoria de sua reforma, a fim de que seus proventos passassem a ser calculados com base no posto de Primeiro Tenente (peça 6, p. 2) . (destacamos) 
6.1.	Nota-se que o Tribunal considerou ilegal e negou registro ao ato de alteração de reforma do Sr. Valdely de Souza Silva (peça 6) , que era detentor da graduação de Suboficial, em razão de os proventos terem sido calculados com base em dois níveis hierárquicos acima daquele que exercia por ocasião da sua passagem da ativa para a reserva remunerada (Primeiro Tenente) .
6.2.	Como consignado no voto condutor do Acórdão recorrido, o Tribunal, por meio do Acórdão 2225/2019-TCU-Plenário, mudou o seu entendimento que vinha sendo aplicado até então com base no Acórdão 1987/2010-TCU-Plenário, que permitia que o militar reformado (inciso II da alínea 'b' do §1º do art. 3º da Lei 6.880/1980) , em caso de invalidez constatada, também pudesse receber o benefício previsto no §1º do art. 110 da Lei 6.880/1990, mas esse entendimento foi reformulado e o Tribunal alinhou-se à jurisprudência do Tribunal Superior de Justiça-STJ (REsp 1.340.075/CE) , impedindo esse tipo de concessão.  
6.3.	No presente caso, tem-se agravante, pois o Sr. Valdely de Souza Silva já é beneficiário da vantagem do art. 50, inciso II, da Lei 6.880/1980 (inatividade com proventos calculados sobre o posto hierárquico imediato) , direito esse que adquiriu ao passar da ativa, em 2000, com mais de 30 anos de serviço, para reserva remunerada (inciso I da alínea 'b' do §1º do art. 3º da Lei 6.880/1980) , ou seja, para inatividade. Portanto, a alteração promovida em 22/01/2015 que levou a edição do ato concessório (peça 6) é duplamente irregular, pois o caput do art. 110 do citado diploma legal é taxativo de que o benefício só é concedido ao militar da ativa ou da reserva remunerada e corresponde ao 'grau hierárquico imediato ao que possuir ou que possuía na ativa'. Ora, o grau hierárquico de Suboficial é o posto de Segundo Tenente, o qual já recebe proventos com base neste soldo desde 2000, não o podendo recebê-lo com base no de Primeiro Tenente, razão pela qual é irregular o ato de alteração.
6.4.	Também não socorre o recorrente o voto revisor apresentado pelo Exmo. Sr. Ministro-Substituto Augusto Sherman Calvalcanti por ocasião da apreciação do Acórdão 2225/2019-TCU-Plenário, pois a proposta que apresentou e foi acolhida, visando assegurar o respeito aos princípios da segurança jurídica e da boa-fé, não contempla atos que ainda não tinham sido apreciados pelo Tribunal naquela ocasião, conforme excerto do referido voto e do que consta do item 9.5 da referida deliberação transcritos a seguir:
10. Em outras palavras, proponho que seja acrescentada, à deliberação deste TCU, orientação no sentido de que o entendimento relativo aos destinatários do benefício do art. 110, § 1º, da Lei 6.880/1980, conforme constou do voto que fundamentou o acórdão proferido pelo STJ no REsp 1.340.075/CE, deverá ser aplicado aos atos concessórios apreciados a partir da prolação do acórdão adiante formulado.  (destacamos e sublinhamos) 
...
9.5. em atenção aos princípios da segurança jurídica e da boa-fé, aplicar o entendimento constante do voto que fundamentou o acórdão proferido pelo STJ no REsp 1.340.075/CE, relativo aos destinatários do benefício do art. 110, §1º, da Lei 6.880/1980, aos atos concessórios a serem apreciados por este TCU a partir da data de prolação deste acórdão; (destacamos) 
6.5.	Não se pode perder de vista, ainda, que a sedimentada jurisprudência da Suprema Corte é no sentido de classificar como ato complexo a concessão de aposentadoria, reforma ou pensão, consoante os seguintes julgados (RMS 3881/SP, MS 19875/DF, RE 195861/ES e MS 23665/DF) .
6.6.	Assim, sendo o ato de aposentadoria/reforma e/ou pensão complexo, este somente passa a estar plenamente formado (perfeito) , válido (aferição da legalidade com reflexo de definitividade perante a Administração) e eficaz (plenamente oponível a terceiros, deixando de apresentar executoriedade provisória) quando recebe o registro pela Corte de Contas. Tal entendimento decorre do disposto no inciso III do art. 71 da Constituição Federal, que estabelece que compete ao Tribunal de Contas da União apreciar, para fins de registro, a legalidade dos atos de admissão, assim como a concessão de aposentadoria, reforma ou pensão.
6.7.	Nessa perspectiva, impõe-se reconhecer que referido ato possui natureza precária (cf., e.g., Acórdão 2482/2007-TCU-Primeira Câmara, Relator Augusto Nardes) , razão pela qual, até que haja o efetivo julgamento e o consequente registro pela Corte de Contas, não há que se falar em ato jurídico perfeito, tendo em vista a ausência de aperfeiçoamento e definitividade do ato.
6.8.	A propósito do tema, colaciona-se entendimento esposado pela Corte Constitucional ao decidir no âmbito do RE-195.861/ES:
APOSENTADORIA - ATO ADMINISTRATIVO DO CONSELHO DA MAGISTRATURA - NATUREZA - COISA JULGADA ADMINISTRATIVA - INEXISTÊNCIA. O ato de aposentadoria exsurge complexo, somente se aperfeiçoando com o registro perante a Corte de Contas. Insubsistência da decisão judicial na qual assentada, como óbice ao exame da legalidade, a coisa julgada administrativa. (destacamos) 
6.9.	No caso em apreço, não houve o respectivo registro em razão da constatação de ilegalidade no ato de alteração da reforma, o que afasta, por si só, a presunção de legitimidade do ato administrativo que concedeu o benefício ao recorrente, não havendo, assim, que se falar em violação da segurança jurídica, do direito adquirido e de coisa julgada. 
6.10.	Quanto à boa-fé do recorrente, tenha-se presente que foi considerada ao se dispensar a devolução dos valores indevidamente recebidos, nos termos do subitem 9.2.1. do acórdão recorrido.
6.11.	Nesse quadro, é de se reconhecer que os proventos de aposentadoria/reforma têm caráter alimentar. No entanto, a Administração deverá observar o princípio da legalidade. De fato, não se pode relegar ao oblívio a lição de Hely Lopes Meirelles:
Na Administração Pública não há liberdade nem vontade pessoal. Enquanto na administração particular é lícito fazer tudo que a lei não proíbe, na Administração Pública só é permitido fazer o que a lei autoriza. A lei para o particular significa 'pode fazer assim'; para o administrador público significa 'deve fazer assim' (in Direito Administrativo Brasileiro, 33ª ed., São Paulo: Malheiros Editores, 2007, p. 87-88) .
6.12.	Assim, ressalta-se que este Tribunal tem o poder/dever de apreciar, para fins de registro, os atos de aposentadoria/reforma, nos termos do art. 71 da Lei Maior. Essa prerrogativa não pode ser infirmada pela sobreposição dos princípios da razoabilidade, da eficiência na Administração Pública e da dignidade da pessoa humana.
6.13.	Quanto aos princípios da segurança jurídica/direito adquirido e da dignidade da pessoa humana, cabe salientar ainda que a jurisprudência do Tribunal é consolidada no sentido de que a passagem de longo tempo, por si só, não tem o condão de tornar legal o que é ilegal, sendo que somente em situações específicas é possível sobrepor os princípios da segurança jurídica e da proteção da confiança ao da legalidade. Nesse sentido, cabe trazer à baila o seguinte excerto do Acórdão 7144/2015-TCU-Primeira Câmara:
Enunciado
A consolidação dos efeitos financeiros de ato ilegal vigente há longo tempo, em atenção aos princípios da segurança jurídica e da proteção da confiança do administrado, deve limitar-se aos casos em que for insuportável o prejuízo causado ao interessado, em especial nas hipóteses de: (i) impossibilidade de reversão do servidor à atividade para complementar tempo de serviço; (ii) supressão dos meios de subsistência condigna; (iii) gravidade do estado de saúde do beneficiário; (iv) absoluta impossibilidade de preenchimento de algum requisito legal.
Excerto
Voto:
Conforme visto no relatório precedente, trata-se de pedido de reexame interposto por [interessado], servidor aposentado da Universidade Federal de Minas Gerais, contra o Acórdão 3194/2014-TCU-Primeira Câmara, por meio do qual este Tribunal considerou ilegal seu ato de aposentadoria.
[...]
12. Em relação à aplicação do princípio da segurança jurídica, não obstante as sempre judiciosas ponderações da ilustre representante do MP/TCU, entendo que, in casu, não se fazem presentes as condições para invocação de tal instituto.
13. Por oportuno, deve-se enfatizar que não há consolidação de atos ilegais pelo TCU ante o simples decurso de tempo. Seguindo essa orientação, registro trecho da ementa do Acórdão 5962/2012-TCU-Primeira Câmara:
'4. Nos termos da jurisprudência do STF, o transcurso de longo lapso temporal entre a edição do ato e sua apreciação por parte do TCU não converte a concessão ilegal em legal, gerando apenas a necessidade de instauração do contraditório e da ampla defesa para a validade do processo, na hipótese de o ato haver ingressado no Tribunal há mais de cinco anos (MS-25.116, MS-25.403, MS-25.343, MS-27.296, entre outros) .'
14. Ainda sobre o tema, convém esclarecer que o posicionamento cristalizado nesta Corte de Contas, mediante o Acórdão 868/2010-TCU-Plenário, é no sentido de que a análise quanto à aplicabilidade do preceito da segurança jurídica deve ser feita observando-se as peculiaridades de cada caso. Nesses termos, imperioso se faz registrar as balizas propostas no voto condutor do Acórdão 3245/2010-TCU-Plenário, ocasião em que o Ministro Walton Alencar Rodrigues consignou que:
'Admite-se, em casos especialíssimos, em que a ilegalidade e a negativa de registro do ato de concessão impliquem a total supressão de meios de subsistência do beneficiário, a excepcional aplicação das teses da segurança jurídica e da proteção da confiança do administrado, situações vistas caso a caso.'
15. Em estudo do aludido entendimento, verifico que a jurisprudência deste Tribunal assenta-se na premissa de que a aplicação do princípio da segurança jurídica deve cingir-se àquelas hipóteses em que for irreversível a situação fática do interessado ou insuportável o prejuízo a ele causado.
16. Compulsando alguns precedentes, observo que os fatores essenciais ao reconhecimento de situação excepcional estão, em regra, relacionados à impossibilidade de reversão do servidor à atividade para complementar tempo de serviço considerado ilegal, à supressão dos meios de subsistência condigna, ao estado de saúde do beneficiário ou à absoluta impossibilidade de preenchimento de algum requisito legal (e.g. Acórdãos 2.417/2009 e 1.381/2014, do Plenário; 269/2014, da 1ª Câmara; 713/2011, 1.051/2013, 2.490/2013 e 3.134/2014, da 2ª Câmara) .
17. É dizer, em síntese, que, para chancelar a legalidade de ato que contenha nítida impropriedade e que esteja vigente há longo tempo, deve-se avaliar a situação do interessado, bem como se as consequências da apreciação pela ilegalidade seriam excessivamente gravosas, a ponto de justificar o afastamento excepcional da aplicação estrita do princípio da legalidade.
18. No caso vertente, em que pese reconhecer-se que o servidor Jurandir Raimon Costa conta mais de 70 (setenta) anos de idade, o que se observa é que a ilegalidade intrínseca ao ato reexaminado não está relacionada ao tempo de serviço computado para fins de aposentadoria, mas somente ao percentual de seus proventos.
19. Dessa forma, a apreciação de seu ato pela ilegalidade, nos termos da deliberação recorrida, não implicou em retorno do interessado à atividade ou em supressão dos seus meios de subsistência, mas apenas na retificação da proporção de seus proventos (de 30/35 avos para 70%) , não havendo, portanto, caracterização de qualquer circunstância excepcional que legitime a adoção de tratamento diferenciado.
6.14.	No presente caso, não estão presentes as condições para aplicação dos referidos princípios, pois além de não ter havido longo prazo entre a alteração da reforma e o seu julgamento, há que se mencionar que a ilegalidade intrínseca ao ato em reexame está relacionada somente ao valor de seus proventos e não ao seu tempo de serviço.
6.15.	Por conseguinte, propõe-se a rejeição dos argumentos apresentados pelo recorrente.
CONCLUSÃO
7.	Em face da análise das razões recursais apresentadas, concluiu-se que o Sr. Valdely de Souza Silva, ocupante na ativa da graduação de Suboficial, não faz jus receber proventos com base no soldo de Primeiro Tenente, pois nos termos do entendimento fixado pelo Acórdão 2225/2019-TCU-Plenário os militares reformados não podem, caso venham a ser considerados inválidos, perceber proventos com base em soldo de posto acima daquele que o militar tinha na atividade mesmo que o ato seja anterior a ele, mas que não tenha sido apreciado pelo TCU, como ocorreu no caso em concreto, sendo que na presente situação há ainda o fato de o militar ter sido beneficiado com a vantagem desde 2000 ao passar de ativa para reserva remunerada, ou seja, já recebe proventos com base no posto hierárquico (Segundo Tenente) desde que passou para inatividade. 
7.1.	Assim, não foram trazidos aos autos argumentos que detenham o condão de modificar o julgado de origem, Acórdão 14031/2020-TCU-Primeira Câmara.
PROPOSTA DE ENCAMINHAMENTO
8.	Ante o exposto, submetem-se os autos à consideração superior, propondo-se, com fundamento no art. 48 da Lei 8.443/1992 c/c os artigos 285 e 286, parágrafo único, do RI/TCU:
	a) conhecer do recurso e, no mérito, negar-lhe provimento; e
	b) informar ao recorrente e demais interessados do acórdão a ser proferido, destacando que o relatório e o voto que o fundamentam podem ser acessados por meio do endereço eletrônico www.tcu.gov.br/acordaos."
	É o relatório.

não há

Procurador Sergio Ricardo Costa Caribé

ATO DE ALTERAÇÃO DE REFORMA. ALTERAÇÃO DO POSTO DOS PROVENTOS EM UM GRAU HIERÁRQUICO. AUSÊNCIA DE AMPARO PARA EXTENSÃO DA VANTAGEM PREVISTA NO ART. 110 DA LEI 6.880/1980 A MILITAR REFORMADO. ILEGALIDADE. PEDIDO DE REEXAME. ARGUMENTOS INSUFICIENTES PARA ALTERAR O ACÓRDÃO RECORRIDO. NEGATIVA DE PROVIMENTO.

REFORMA (REFO)

Secretaria de Recursos (Serur)

Aprecia-se, nesta oportunidade, Pedido de Reexame interposto por Valdely de Souza Silva contra o Acórdão 14031/2020-TCU-Primeira Câmara, por meio do qual esta Corte de Contas considerou ilegal o ato de alteração da reforma emitido em favor do recorrente, negando-lhe o seu registro.
2.	A negativa de registro ocorreu porque os proventos do interessado foram calculados com base no soldo referente a grau hierárquico imediato, superior ao considerado em seu primeiro ato de reforma.
3.	A Secretaria de Recursos (Serur) , após analisar individualmente os argumentos apresentados na peça recursal, propõe conhecer do presente recurso, para, no mérito, negar-lhe provimento, por entender que não foram trazidos aos autos argumentos capazes de modificar a deliberação recorrida.
4.	O Ministério Público junto ao TCU, em sua manifestação regimental, acompanhou a proposta da unidade técnica.
5.	Quanto à admissibilidade, ratifico o entendimento já externado no sentido de que o recurso seja conhecido, uma vez preenchidos os requisitos que regem a espécie.
6.	No tocante ao mérito do apelo, registro minha concordância integral com a proposta alvitrada pela Serur, aquiescida pela manifestação do MPTCU, de forma que adoto como minhas razões de decidir os pareceres precedentes por seus próprios fundamentos.
7.	No caso concreto o Sr. Valdely de Souza Silva já se encontrava reformado com melhoria em seus proventos quando foi acometido de doença incapacitante prevista em lei. Ao passar para a inatividade (reserva remunerada) , os proventos do Suboficial passaram a ser calculados com base no posto de Segundo Tenente.  Por conseguinte, a nova melhoria dos proventos concedida ao interessado, por meio do ato de alteração constante dos autos, não possui amparo legal ou jurisprudencial, o que enseja o seu julgamento pela ilegalidade. 
8.	Sobre a irregularidade que constou do ato emitido em favor do recorrente, observo que a partir do Acórdão 2225/2019-TCU-Plenário, proferido na sessão de 18/09/2019, o Plenário desta Corte de Contas passou a seguir o entendimento que há muito tempo se encontrava cristalizado no âmbito do Superior Tribunal de Justiça (STJ) , a exemplo do decidido no RE 1.340.075, cuja ementa, por oportuna, transcrevo a seguir:
"ADMINISTRATIVO. MILITAR. REFORMA. ALTERAÇÃO DE BENEFÍCIO. INCAPACIDADE SUPERVENIENTE. ART. 110, § 1º C/C ART. 108, V, DA LEI 6.880/80. MILITARES DA ATIVA OU RESERVA REMUNERADA. RESTRIÇÃO. MILITAR JÁ REFORMADO. IMPOSSIBILIDADE. 1. A reforma do militar com a remuneração calculada com base no soldo correspondente ao grau hierárquico imediato ao que possuir ou que possuía na ativa, nos termos do art. 110, § 1º c/c o art. 108, V, da Lei 6.880/80, restringe-se aos militares da ativa ou reserva remunerada, na exata disposição do caput do art. 110, não sendo possível a concessão de tal benesse àqueles militares já reformados. 2. Recurso especial não provido. (REsp 1.340.075/CE, Rel. Min. Castro Meira, Segunda Turma, julgado em 9/4/2013, DJe de 15/4/2013) "
9.	Ressalto, ademais, que esse entendimento tem sido aplicado para atos apreciados pelo TCU após a prolação do referido decisum, em estrita observância ao princípio da segurança jurídica. Portanto, não procede o argumento sustentado pelo recorrente no sentido de que a nova interpretação teria retroagido para prejudicá-lo.
10.	Em conclusão, não há, nas razões recursais apresentadas, argumentos capazes de alterar a decisão recorrida.
Ante o exposto, VOTO para que seja adotada a minuta de acórdão que ora trago ao exame deste Colegiado.
TCU, Sala das Sessões, em 29 de junho de 2021.
JORGE OLIVEIRA 
Relator